臺灣高等法院臺中分院民事判決　　　　　 99年度上字第143號
上　　訴　　人
即附帶被上訴人　賴嬋娟
訴　訟　代理人　黃英傑律師
被　　上訴　人
即附帶上訴　人　賴惠菁
被　　上訴　人　甘　霖
共　　　　　同
訴　訟　代理人　國慶律師
上列當事人間請求清償借款等事件，上訴人對於中華民國99年3
月8日臺灣臺中地方法院97年度訴字第2802號第一審判決提起上
訴，被上訴人賴惠菁提起附帶上訴，本院於100年1月5日言詞辯
論終結，判決如下：
    主      文
上訴及附帶上訴均駁回。
第二審訴訟費用，關於上訴部分，由上訴人負擔；附帶上訴部分
，由被上訴人賴惠菁負擔。
    事實及理由
甲、程序方面：
    按「訴之變更或追加，非經他造同意，不得為之。但第255
    條第1項第2款至第6款情形，不在此限。」，又「訴狀送達
    後，原告不得將原訴變更或追加他訴。但有下列各款情形之
    一者，不在此限：二、請求之基礎事實同一者。三、擴張或
    減縮應受判決事項之聲明者。四、因情事變更而以他項聲明
    代最初之聲明者。五、該訴訟標的對於數人必須合一確定時
    ，追加其原非當事人之人為當事人者。六、訴訟進行中，於
    某法律關係之成立與否有爭執，而其裁判應以該法律關係為
    據，並求對於被告確定其法律關係之判決者。」，民事訴訟
    法第446條第1項、第255條第1項第2款至第6款分別定有明文
    。查上訴人即附帶被上訴人賴嬋娟（下稱上訴人）於原審就
    本訴依借款返還請求權請求「被上訴人即附帶上訴人賴惠菁
    （下稱賴惠菁）應給付上訴人新臺幣（下同）2,023,932元
    ，及自起訴狀繕本送達賴惠菁之翌日起至清償日止，按年利
    率5%計算之利息」部分，嗣上訴人於本院99年9月1日言詞辯
    論要旨狀減縮聲明請求「賴惠菁應給付上訴人2,007,577元
    ，及自起訴狀繕本送達賴惠菁之翌日起至清償日止，按年利
    率5%計算之利息」（見本院卷97頁），核屬減縮應受判決事
    項之聲明，揆諸首揭說明，毋庸經賴惠菁同意，應予准許。
    又賴惠菁於原審反訴請求「上訴人應給付賴惠菁6,232,818
    元元及自97年11月22起至清償日止，按年息5%計算之利息」
    ，嗣於本院請求「上訴人應給付賴惠菁6,232,218元元及自
    97年11月22起至清償日止，按年息5%計算之利息」（見本院
    卷125頁），亦屬減縮應受判決事項之聲明，依上開規定，
    亦毋庸經上訴人之同意，亦應准許。合先明。
乙、實體方面：
一、上訴人即附帶被上訴人賴嬋娟（本訴原告即反訴被告）部分
    ：
  (一)、聲明：
    1.上訴之聲明：
      (1)賴惠菁應給付上訴人2,007,577元，及自起訴狀繕本送
        達賴惠菁之翌日起至清償日止，按年利率5%計算之利息
        。
      (2)先位：
        確認被上訴人賴惠菁、甘霖（下稱甘霖）間就原判決附
        表即本院附表（下稱附表）所示不動產（下稱系爭不動
        產）之贈與關係、信託關係不存在。
        備位：
        賴惠菁、甘霖間於90年10月5日就系爭不動產所為之
          贈與債權行為及移轉所有權物權行為，應予撤銷。
        賴惠菁、甘霖間於97年2月25日就系爭不動產所為之
          信託債權行為及移轉所有權物權行為，應予撤銷。
      (3)甘霖應將台中市中正地政事務所於90年11月14日就系爭
        不動產所為之移轉登記塗銷。
      (4)賴惠菁應將台中市中正地政事務所於97年2月25日就系
        爭不動產所為之移轉登記塗銷。
      (5)賴惠菁應將系爭不動產權利1/2移轉登記予上訴人。
      (6)賴惠菁應給付上訴人49,350元，及自起訴狀繕本送達賴
        惠菁之翌日起至清償日止以年息5%計算之利息。賴惠菁
        並應自97年11月起至將系爭不動產1/2之權利移轉登記
        為上訴人之日止，按月給付上訴人8,225元。
      (7)上訴人願供擔保，請准宣告假執行。
    2.附帶上訴答辯聲明：
      (1)附帶上訴駁回。
      (2)附帶上訴訴訟費用由附帶上訴人負擔。
      (3)如受不利判決，附帶被上訴人願供擔保請准宣告免為假
        執行。
  (二)、陳述：
    1.賴惠菁為上訴人之胞妹，87年5月間因賴惠菁需款，上訴
      人乃向臺中市第九信用合作社一心分社（下稱九信一心分
      社）貸款2,600,000元，該行撥款後上訴人即將款項借予
      賴惠菁，並匯入台中市第一信用合作社中正分行（下稱一
      信中正分行）00000000000000號賴惠菁帳戶之內（見原審
      (一)卷11、12頁），同時約定賴惠菁應依「上訴人向銀行貸
      款之償還方式」來償還「上訴人借予賴惠菁之款項」，亦
      即賴惠菁應負責按期繳交貸款本息，若有一期遲誤債務即
      視為全部到期。借貸之初，賴惠菁按期將貸款利息直接匯
      入上訴人之帳戶，直到92年1月，因復華銀行之利率較為
      優惠，上訴人即將貸款轉至復華銀行文心分行（借出復華
      銀行文心分行之款項，償還併購九信之合作金庫，見原審
      (一)卷13頁），此後，賴惠菁仍按期將貸款本息匯入上訴人
      復華銀行之貸款帳戶（見原審(一)卷14至30頁，原審(一)卷2
      11至241頁之原證9之1至原證13）。詎自97年9月起，賴惠
      菁即未繳交前開貸款之本息，經上訴人催告繳交，賴惠菁
      不予置理。賴惠菁清償貸款本息既有遲誤，所有債務視為
      全部到期，另依民法第478條後段，以起訴狀繕本之送達
      向賴惠菁為返還借款之催告。前開貸款之本金餘額為1,9
      77,989元（見原審(一)卷31、32頁）；另貸款轉至復華銀行
      時，當期之利息16,355元（見原審(一)卷13頁），及97年9
      月、10月應繳本息各14,794元，亦由上訴人代繳，賴惠菁
      共計應返還上訴人2,023,932元（1,977,989＋16,355＋1
      4,794×2＝2,023,932）。
    2.上訴人與賴惠菁曾一起購買中友百貨之「B棟6樓B40」櫃
      位（即系爭不動產，81年9月24日登記，見原審(一)卷114至
      117頁之系爭土地及建物所有權狀；原審(一)卷252至255頁
      、136至153頁系爭土地及建物登記謄本），當時上訴人將
      櫃位之應有部分信託予賴惠菁，由中友百貨統一出租，約
      81年間起每3個月（即每年之1、4、7、10月）匯款一次給
      賴惠菁，賴惠菁收款後再將租金之半轉匯給上訴人，大部
      分於每年之1、4、7、10月均有匯款21,500元予上訴人（
      見原審(一)卷14至30頁）。賴惠菁起初均按期匯款，惟自9
      7年5月起，賴惠菁即未再匯租金給上訴人。而甘霖為賴惠
      菁之夫，系爭不動產為上訴人與賴惠菁所共有，並經上訴
      人信託予賴惠菁，被上訴人二人竟通謀而為虛偽之意思表
      示，於90年10月5日以夫妻贈與為由，於90年11月14日將
      系爭不動產移轉登記為甘霖所有；其後又於97年2月25日
      以信託由為，移轉登記為賴惠菁所有，被上訴人二人間就
      系爭不動產之贈與、信託行為均屬無效，爰訴請確認系爭
      不動產贈與及信託行為無效（原審本訴聲明第2項之先位
      聲明）；如鈞院認被上訴人上開贈與行為、信託行為有效
      ，或不能證明被上訴人間通謀虛偽意思表示，因其該行為
      顯然侵害上訴人對賴惠菁返還信託物並移轉所有權之債權
      ，且信託法第6條第1項規定：「信託行為有害於委託人之
      債權人權利者，債權人得聲請法院撤銷之」，另依民法第
      244條第1項之規定，上訴人亦得請求撤銷賴惠菁、甘霖間
      之贈與及信託行為（如原審本訴聲明第2項之備位聲明）
      。又甘霖對賴惠菁就系爭不動產，依民法第113條、不當
      得利返還請求權，負有塗銷之義務，賴惠菁怠於行使，爰
      代位賴惠菁行使；另依侵權行為之規定，甘霖亦對上訴人
      負有回復原狀之義務，爰併依民法第113條、不當得利返
      還請求權、侵權行為損害賠償請求權之規定，請求判決如
      聲明第3項所示。此外，依侵權行為損害賠償請求權，請
      求判決如原審本訴聲明第4項所示。另上訴人以起訴狀繕
      本之送達賴惠菁為終止信託關係之意思表示，並請求賴惠
      菁將信託財產返還上訴人。再97年5月中友百貨已改為每
      月匯租金，而櫃位租金也調為每月16,450元，自97年5月
      至10月止，賴惠菁應給付上訴人共6個月租金49,3 50元（
      16,450×1/2×6=49,350)，並應自97年11月起至系爭不動
      產移轉為上訴人之日止，按月給付8,225元予上訴人。
    3.反訴部分：否認曾向賴惠菁借款。依賴惠菁所製作之附表
      （原審(一)卷154至202頁），編號A1、A2所示之借款日期為
      80年，編號B1至B52所示之借款日期則分別為80、81年間
      ，迄至賴惠菁反訴之97年12月5日止（見原審(一)卷47頁）
      ，請求權已罹於15年之時效期間。
    4.爰聲明請求：「(1)本訴部分：賴惠菁應給付上訴人2,0
      23,932元，及自起訴狀繕本送達賴惠菁之翌日起至清償日
      止，按年利率5%計算之利息。先位：確認賴惠菁、甘霖
      間就系爭不動產之贈與關係、信託關係不存在。備位：(甲)
      賴惠菁、甘霖間於90年10月5日系爭不動產所為之贈與債
      權行為及移轉所有權物權行為，應予撤銷。(乙)賴惠菁、甘
      霖間於97年2月25日就系爭不動產所為之信託債權行為及
      移轉所有權物權行為，應予撤銷。甘霖應將台中市中正
      地政事務所於90年11月14日就系爭不動產所為之移轉登記
      塗銷。賴惠菁應將台中市中正地政事務所於97年2月25
      日就系爭不動產所為之移轉登記塗銷。賴惠菁應將系爭
      不動產權利1/2移轉登記予上訴人。賴惠菁應給付上訴
      人49,350元，及自起訴狀繕本送達賴惠菁之翌日起至清償
      日止以年息5%計算之利息。賴惠菁並應自97年11月起至將
      系爭不動產1/2之權利移轉登記為上訴人之日止，按月給
      付上訴人8,225元。上訴人願供擔保，請准宣告假執行
      。(2)反訴部分：反訴及其假執行之聲請均駁回。反訴
      訴訟費用由賴惠菁負擔。如受不利判決，願供擔保，請
      准免為假執行。」。原審就本訴部分判決駁回上訴人之訴
      及假執行之聲請，自有未合。就反訴部分駁回賴惠菁之訴
      及假執行之聲請，並無不合。上訴人就本訴部分提起上訴
      （減縮為請求賴惠菁應給付上訴人2,007,577元，及自起
      訴狀繕本送達賴惠菁之翌日起至清償日止，按年利率5%計
      算之利息。），上訴聲明及答辯聲明如上所示。
    5.於本院並補稱：
      (1)本訴上訴部分：
        關於請求賴惠菁清償賴嬋娟2,007,577元本金及利息
          部分：
          (甲)賴嬋娟於87年5月27日匯款二筆共2,600,000元予賴
            惠菁，兩造對於賴嬋娟所提出之取款條（見原審(一)
            卷11頁）、匯款申請書（見原審(一)卷12頁)、活期
            儲蓄存摺（見原審(一)卷14至30頁)之記載均無爭執
            。
          (乙)上開資金係由上訴人向九信一心分社貸款（92年1
            月間改向復華銀行貸款）並匯給賴惠菁該筆2,600
            ,000元本金。由賴惠菁分期繳納本息至97年8月即
            未再繳，97年9月及10月之應繳本息同為14,794元
            ，97年10月之本金餘額則尚有1,977,989元（見原
            審(一)卷31、32頁），是以上訴人於97年10月30日向
            賴惠菁起訴請求給付2,007,577元及自起訴狀繕本
            送達翌日起算年息5%之利息，應屬合理（至於上訴
            人於97年1月6日代墊16,355元利息，因金額不大，
            此部分撤回不請求，即2,023,932元－16,355元＝
            2,007,577元）。賴惠菁亦自承曾就上開債務為部
            分之清償，並自承尚有部分債務存在（只是主張於
            本件中抵銷）。
          (丙)賴惠菁辯稱「上訴人為提供賴惠菁及訴外人賴陳珠
            （上訴人與賴惠菁之母）、賴文芳及賴玟蓁（以上
            兩人為上訴人與賴惠菁之姊妹）等五人共同投資股
            票才將2,600,000匯入賴惠菁一信中正分行之帳戶
            」，卻從未舉證證明其母女五人到底是共同投資哪
            些股票？其投資股票之往來紀錄何在？其買賣股票
            收支帳冊何在？有無經上訴人簽認之事實？賴惠菁
            空言答辯卻無相關憑證為佐，其辯詞顯不足採。
          (丁)賴惠菁雖舉其母賴陳珠、其妹賴文芳為證。然而證
            人賴陳珠於本院自承「我沒有出錢（購買股票）」
            ，且不知買什麼股票、買進多少錢及賣出多少錢都
            不知道、有無分到錢及有無會帳也都不知道，其證
            詞實無可信之處。至於證人賴文芳於本院雖附合賴
            惠菁之說法，但對所謂合資購買股票之情節語焉不
            詳，實難採信；且因賴文芳與賴惠菁感情較好，其
            偏袒賴惠菁之供詞亦不可採；退言之，如依賴文芳
            於本院所供「…後來我們就把股票賣出，所得還掉
            貸款後，貸款餘額尚欠1,870,000元，關於所欠1,
            870,000元由我、賴惠菁、賴玟蓁等三個人負責攤
            還本息。」，至少賴惠菁等三人至少還欠上訴人1
            ,870,000元，賴惠菁豈能分文未付而脫免清償之責
            。
          (戊)上訴人主張本於借款返還請求權請求之，倘若賴惠
            菁否認兩造間借貸關係存在，則賴嬋娟另依民法第
            179條主張依不當得利返還請求權請求之。此部分
            追加依民事訴訟法第446條第1項及同法第255條第
            1項第2款規定應屬合法。且依民事訴訟法447條第
            1項但書、第4款「事實於法院已顯著」（即上開事
            實於法院已顯著，本件只是在原有事實上追加不當
            得利返還請求權為請求權基礎而已）、第6款「如
            不許其提出顯失公平」（蓋因對造以借貸關係及不
            當得利為請求權基礎而提起附帶上訴，如有上訴人
            只能以借貸關係請求，而不能追加不當得利為請求
            權基礎，顯失公平）。
        關於請求移轉台中市○○路○段169號6樓（即中友百
          貨Ｂ棟6樓）櫃位及其基地持分各1/2即系爭不動產，
          及每月租金收入1/2部分：
          (甲)上訴人與賴惠菁間就系爭不動產信託關係存在。賴
            惠菁確曾按期將上開櫃位租金收入1/2匯交上訴人
            。且上訴人終止信託關係之表示已於97年11月7日
            到達賴惠菁（上訴人於97年10月30日起訴，起訴狀
            繕本於97年11月7日送達賴惠菁）。
          (乙)賴惠菁曾親筆書寫計算表（見原審(一)卷245頁），
            其上確有交付賴嬋娟「中友」三個月租金1/2「24
            500元」之記載。且兩人之交談錄音譯文（見原審
            (二)卷44頁），上訴人問「中友是4月，你說4月給我
              匯入對嗎？」賴惠菁答：「我4月份會給你」，
              可知上訴人主張為真。
          (丙)又甘霖與賴惠菁結婚多年，且賴惠菁於90年11月1
            4日將系爭櫃位通謀虛偽贈與甘霖，甘霖復於97年
            2月25日將系爭櫃位通謀虛偽信託登記予賴惠菁，
            甘霖顯對系爭櫃位之來龍去脈知之甚詳。依原審(二)
            卷45、46頁，上訴人五度表示「你（指甘霖）也知
            道中友我跟她（指賴惠菁）一起合買」，甘霖均予
            回應且四度答稱「我知」，並向上訴人允諾「好啦
            ，我再跟她（指其妻賴惠菁）說」（意思會勸告賴
            惠菁不要吞沒上訴人就系爭櫃位應得之部分），其
            對話全文乃具相當意義之對話，並非上訴人誘導而
            甘霖不明其意胡亂敷衍。基上，賴惠菁將系爭不動
            產移轉登記於甘霖之贈與關係、及之後甘霖將系爭
            不動產信託登記於賴惠菁之信託關係應非屬實，而
            係賴惠菁、甘霖夫婦二人通謀虛偽之行為而已。
          (丁)上訴人主張本於信託契約請求權及民法第244條第
            1項之撤銷權及民法第113條、179條、184條請求，
            應屬合法。
      (2)附帶上訴答辯理由：
        關於所謂賴惠菁借款給上訴人1,905,000元（賴惠菁
          99年4月20日附帶上訴狀第一段(一)1、2，共計1,905,
          000元，即本院卷25、26頁記載部分）：
          (甲)上訴人否認兩造間有該項借貸關係存在。實則，該
            兩筆款項皆由賴惠菁自上訴人之九信一心分社社帳
            戶內領錢出來，再匯入上訴人之八信帳戶內而已。
          (乙)況且，該兩筆金錢往來日期為80年10月18、24日，
            則縱然有所謂借貸關係（假設語氣），迄至賴惠菁
            提起反訴之97年12月5日，其請求權已罹於15年之
            消滅時效（賴惠菁經過將近17年均未請求，益徵根
            本無該借款關係存在），賴嬋娟主張時效抗辯，賴
            惠菁之請求顯屬無據。
          (丙)「民法第128條所謂請求權可行使，係指請求權人
            行使其請求權，為法律之所許，無法律上之障礙而
            言。故在未定清償期之請求權，如法律規定請求權
            人得隨時請求清償者，其消滅時效應自債權成立時
            起算。」（最高法院54年度台上字第854號）；「
            民法第128條所謂可行使而不行使，謂無妨礙請求
            權行使之法律上障礙，而不為行使而言。所謂法律
            上之障礙，係指內在於權利之障礙，關於權利人本
            身所存個人的障礙或其他事實上之障礙，不包括在
            內；最高法院28 年上字第1760號判例亦謂債權未
            定清償期者，依民法第128條之規定，其消滅時效
            應自債權成立時起算。被上訴人自合約成立時起，
            即得行使本件請求權而不行使，其請求權已因經過
            15年之時效而消滅。」（最高法院76年度台上字第
            453號）。基上，假設兩造間有金錢借貸關係存在
            ，其時效應自債權成立時起算，此部分請求權已罹
            於15年時效，無庸置疑。
        關於所謂上訴人向賴惠菁借用九信甲存支票票款（賴
          惠菁99年4月20日附帶上訴狀第一段(二)1至52，共計2
          ,831,700元，即本院卷26頁記載部分）：
          (甲)上訴人否認兩造間有該項借貸關係存在。實則，上
            訴人只是向賴惠菁借用其支票票紙開給廠商，該支
            票票款仍由上訴人自行負責兌現，並非由賴惠菁出
            資以供兌現。
          (乙)況且，該52紙支票之受款人均非上訴人，兩造間並
            無該項借貸關係。退言之，該25紙支票之發票日期
            皆在80、81年間，則縱然有所謂借貸關係（假設語
            氣），迄至賴惠菁提起反訴之97年12月5日，其請
            求權亦已罹於15年之消滅時效（賴惠菁經過將近1
            7年均未請求，益徵根本無該借款關係存在），上
            訴人主張時效抗辯，賴惠菁之請求顯屬無據。且如
            果上訴人曾經向賴惠菁借用支票且有支票借款未清
            償，賴惠菁又非至愚，豈會仍然陸續將支票借給上
            訴人而高達借出52張支票計2,831,700元？此均足
            證根本無該借款關係存在。
          (丙)同前段(丙)所引最高法院見解，此部分請求權已罹
            於15年時效。
        關於所謂上訴人向賴賴惠菁借用其配偶甘霖之二信及
          三信甲存支票票款（賴惠菁99年4月20日附帶上訴狀
          第一段(三)1至24，共計1,673,538元，即本院卷29、3
          0頁記載部分）：
          (甲)上訴人否認兩造間有該項借貸關係存在，原審(一)卷
            90至101頁甘霖支票存根上記載「大姊」、「姊夫
            」、「娟」等文字只是賴惠菁或甘霖片面書寫，上
            訴人否認之，故不足以證明該批支票與上訴人有關
            。尤其，若如賴惠菁主張「該批支票係屬賴惠菁之
            配偶甘霖所有」，則豈能變成借貸關係存在於上訴
            人與賴惠菁之間？上訴人如何能夠與賴惠菁成立借
            貸合意？
          (乙)況且，如上訴人與賴惠菁成立該項票款之借貸關係
            且均未清償，賴惠菁豈會自88年迄至93年一而再、
            再而三繼續借出票款給上訴人，而且均未索討？甚
            至如上訴人於原審所提出之證物所示，賴惠菁還一
            直匯錢給上訴人而竟不主張抵銷？
二、被上訴人即附帶上訴人賴惠菁（即原審本訴被告、原審反訴
    原告）、被上訴人甘霖（即原審本訴被告）部分：
  (一)、聲明：
    1.上訴答辯聲明：（即本訴上訴部分賴惠菁、甘霖之答辯聲
      明）
      (1)上訴駁回。
      (2)第二審訴訟費用由上訴人負擔。
      (3)如受不利之判決，賴惠菁、甘霖願供擔保請准宣告免為
        假執行。
    2.附帶上訴聲明：（即賴惠菁反訴部分之上訴聲明）
      (1)上訴人（即附帶被上訴人）應給付附帶上訴人6,232,2
        18元元及自97年11月22起至清償日止，按年息5%計算之
        利息。
      (2)附帶上訴訴訟費用由上訴人（即附帶被上訴人）負擔。
      (3)附帶上訴人願供擔保，請准宣告假執行。
  (二)、陳述：
    1.87年5月間匯入賴惠菁帳戶之2,600,000元並非借款，而係
      上訴人表明其有資金，可提供賴惠菁、賴陳珠（上訴人與
      賴惠菁之母）、賴文芳，及賴玟蓁（以上二人為上訴人與
      賴惠菁之姐妹）等五人共同投資股票，每人出資額各520
      ,000元。賴惠菁、及賴陳珠、賴文芳、賴玟蓁等4人應分
      擔2,080,000元，賴惠菁陸續由提款機轉帳入上訴人復華
      銀行文心分行帳戶（即原審(一)卷14至30頁原證3存摺影本
      ）計1,367,922元，即係陸續返還該2,080,000元之用，餘
      額712,078元（2,080,000－1,367,922＝712,078），賴惠
      菁僅應負擔1/4即178,019.5元（712,078÷4＝178,019.5
      ），但因上訴人尚積欠賴惠菁6,410,238元（如反訴部分
      之主張），賴惠菁爰依法對上訴人主張抵銷，抵銷後賴惠
      菁並未積欠上訴人任何金錢。另，系爭不動產係以賴惠菁
      自有之資金購買，與上訴人無關，且信託法於85年1月26
      日施行，不動產信託依該法第2條之規定，應以契約之要
      式行為為之，且依該法第4條第1項之規定，為須信託登記
      ，上訴人主張系爭不動產之信託登記年度已於85年之後，
      上訴人除未提出任何給付系爭不動產一半所有權資金之證
      明，復未提出有信託契約證明以實其說，上訴人之主張顯
      不實在。又賴惠菁本於所有權人之地位，將系爭不動產於
      90年10月5日贈與其夫甘霖，並於90年11月14日向地政事
      務所辦理移轉登記，97年2月25日甘霖辦理信託登記及移
      轉所有權，均屬合法之行為。
    2.賴惠菁反訴主張：上訴人尚積欠賴惠菁6,410,238元（如
      原審(一)卷154頁至202頁附表所示之借款，即(一)80年10月1
      8日、80年10月24日共計向賴惠菁借款1,905,000元、(二)自
      81年3月31日起，陸續向賴惠菁借用發票人為賴惠菁之九
      信支票金額計2,831,700元、(三)自88年6月7日起陸續向賴
      惠菁借用發票人為甘霖之二信、三信支票，合計1,673,5
      38元），經抵銷賴惠菁積欠上訴人前述之178,019.5元後
      ，上訴人尚積欠賴惠菁6,232,218元，爰反訴請求上訴人
      如數清償欠款，如本院認無法證明借貸關係，則備位依不
      當得利返還請求權請求，並加計自賴惠菁存證函到達（9
      7年11月14日）7日後之97年11月22起至清償日止，按年息
      5%計算利息。爰聲明請求：「(1)本訴部分：上訴人之訴
      及假執行之聲請均駁回。訴訟費用由上訴人負擔。如
      受不利之判決，願供擔保請准免為假執行。(2)賴惠菁之反
      訴部分：上訴人應給付賴惠菁6,232,818元，及自97年
      11月22日起至清償日止，按年息5%計算之利息。反訴訴
      訟費用由上訴人負擔。反訴部分願供擔保，請准宣告假
      執行。」，原審就反訴部分判決駁回賴惠菁之反訴及假執
      行之聲請，顯有違誤，賴惠菁提起附帶上訴，另原審判決
      駁回上訴人之訴及假執行之聲請，並無不合。爰答辯及附
      帶上訴聲明如上所示。
    3.於本院補充辯稱：
      (1)本訴部分：
        上訴人於本件主張：其由九信一心分社撥款2,600,0
          00元，係賴惠菁向其借款云云；然事實上此筆匯款係
          上訴人表明其有2,600,000元資金，主張由其提供2,
          600,000元與賴惠菁及兩造之母賴陳珠及姐妹賴文芳
          與賴玟蓁共五人為五等份共同投資股票，每人應分擔
          之出資金額520,000元，上開四人與上訴人間均無任
          何存有應給付上訴人借款利息之約定，均可隨時返還
          上訴人就上開四人所分擔之金額520,000元。而關於
          上開上訴人主張之2,600,000元，係上訴人自己與九
          信一心分社之借款，此可觀上訴人之原審(一)卷13頁起
          訴狀原證二合作金庫銀行放款收入傳票之本息戶名為
          賴嬋娟自明。故上訴人主張該筆借款為賴惠菁所借所
          言不實，如該總計2,600,000元之一筆借款為賴惠菁
          需款而由上訴人向九信一心分社貸款，則何以上訴人
          未要求賴惠菁為保證人或共同借款人？又為何上訴人
          轉貸於原審起訴狀原證三之復華銀行文心分行時，又
          未曾要求賴惠菁及兩造之母賴陳珠與其餘姐妹賴文芳
          及賴玟蓁等人為共同簽約或變更債務人之主張？次查
          ，上訴人於十年後稱與自身借據無關而指借款人為被
          上訴人，其與銀行借款契約所載借款人相異之起訴主
          張，除與事實不符外，亦與經驗法則有所不符。故上
          訴人對賴惠菁並無2,600,000元之借款債權存在。關
          於上開賴惠菁主張「此匯款係賴嬋娟表明其有2,600
          ,000元資金，主張由其提供2,600,000元與賴惠菁及
          兩造之母賴陳珠及姐妹賴文芳與賴玟蓁共五人為五等
          份共同投資股票，每人應分擔之出資金額520,000元
          …」之事實，業有證人賴陳珠、賴文芳於本院99年1
          0月22日準備程序中之證述（見本院卷135至138頁）
          ，可證明上訴人所主張賴惠菁欠款2,600,000元為上
          訴人虛構，該欠款更與賴惠菁所有之中友櫃位無關，
          此觀準備程序筆錄第二頁末九行起「（被上訴人訴訟
          代理人問：87年5月時哪位女兒向你招攬要購買股票
          ？）證人賴陳珠答：不知道什麼時間，是賴文芳招攬
          要買股票。（問：招攬時有無向你說，其他的人也要
          購買股票？）答：賴文芳說總共有五個人，我是其中
          一人。」、第四頁第三行起「（被上訴人訴訟代理人
          問：剛才你媽媽說87年有因為你的邀請購買股票？）
          證人賴文芳答：沒錯，是我找我媽媽跟上訴人、賴惠
          菁及賴玟蓁等五人。（問：購買股票的資金來源？）
          五個人決定之後，上訴人說給賴惠菁操作，經由大家
          共同決定以後，由賴惠菁購買股票後告訴上訴人，上
          訴人再匯款給賴惠菁。（問：當時購買股票合起來的
          金額有多少？）答：每筆股票買賣金額多少當時我知
          道，但是都委由賴惠菁統籌處理，現在因時間久遠，
          要我說出當時每筆股票金額，我不記得了，五個人全
          部的資金是2,600,000元，最後餘額是1,870,000元，
          是虧錢。（問：這2,600,000的部分是由哪個人處理
          的？）答：都是統籌由被上訴人處理的。（問：賴惠
          菁就這2,600,000元部分，有無匯給上訴人過？）答
          ：92年初，上訴人打電話給我說1,870,000元的本金
          加利息錢攤還，要匯到復華銀行。（問：是誰匯款。
          ）答：都是賴惠菁匯給上訴人的。」等語，即可證明
          最初2,600,000元係上訴人出資讓母親姊妹包含賴惠
          菁共五人一同投資股票使用，並非由上訴人借款予賴
          惠菁，所有上訴人呈證賴惠菁匯款與上訴人之轉帳資
          料，均是因上開股票投資款才從92年間開始轉帳上訴
          人，故九信一心分社撥款2,600,000元係因賴嬋娟自
          己向銀行之借款，此觀兩造間並無任何借款契約，上
          訴人復無任何證據可證兩造間有界借款之合意，可知
          上訴人主張兩造間存有借款契約與事實不符。
        上訴人追加民法第179條不當得利之法律關係請求賴
          惠菁給付2,600,000元，賴惠菁不同意。依民事訴訟
          法第447條第1項本文規定，當事人不得提出新攻擊或
          防禦方法，上訴人又無任何同法第1項但書所列各款
          情形，故本院應依同法第477條第3項規定駁回之。
        關於中友百貨「B棟6樓，B40」櫃位即系爭不動產：
          (甲)上訴人所稱之與賴惠菁一起購買中友百貨之「B棟
            6樓，B40」櫃位全屬子虛烏有之主張，中友百貨「
            B棟6樓，B40」櫃位係以賴惠菁自己之資金購買，
            與上訴人無關，何來共有？自無任何信託可言？且
            上訴人亦無法舉出證據證明信託關係之存在，其主
            張終止信託關係，並請求移轉系爭不動產1/2權利
            、給付櫃位租金等均屬無據。此關上訴人所提之賴
            惠菁匯款資料係為92年間開始轉帳上訴人，與中友
            百貨「B棟6樓，B40」櫃位於80年間賴惠菁購得時
            間不同年代。且證人賴陳珠、賴文芳於本院99年1
            0月22日準備程序中之證述：「92年初上訴人打電
            話給我說1,870,000元的本金加利息錢攤還，要匯
            到復華銀行。（問：是誰匯款？）答：都是賴惠菁
            匯給上訴人的。」等語，即可證明最初2,600,000
            元係上訴人出資讓母親姊妹包含賴惠菁共五人一同
            投資股票使用，並非由上訴人借款予賴惠菁，所有
            上訴人呈證賴惠菁匯款與上訴人之轉帳資料，均是
            因上開股票投資款才從92年開始轉帳上訴人，與中
            友櫃位完全無關（原審(一)卷245頁之計算表，其上
            中友之記載，係上訴人自己所為，且為賴惠菁所否
            認，故並無兩造間存有信託關係之內容存在）。另
            上訴人從未提出其有匯款合買上開中友櫃位之證明
            ，甚至連櫃位號碼與所有權內容，均是已過15年後
            提起訴訟於原審由賴惠菁之訴訟資訊，才得知而更
            改訴之聲明，如上訴人主張為真，何以上訴人從未
            有任何購買契約之影本存在，顯見其為虛構事實。
            故該中友櫃位係賴惠菁以自己之資金購買，與上訴
            人無關，何來共有？又何有信託關係之合意可言？
            此觀賴惠菁上開匯款紀錄與上訴人主張信託期間完
            全無法連結，可知上訴人主張與事實不符。
          (乙)又上訴人於上訴理由中主張「甘霖與賴惠菁結婚多
            年，且賴惠菁於90年11月14日將系爭櫃位贈與甘霖
            ，甘霖復於97年2月25日將系爭櫃位信託登記予賴
            惠菁，甘霖顯對系爭櫃位之來龍去脈知之甚詳。依
            原審(二)卷45、46頁，賴嬋娟五度表示『你（指甘霖
            ）也知道中友我跟他（指賴惠菁）一起合買』，甘
            霖均予回應且四度答稱『我知』，並向賴嬋娟允諾
            『好啦，我在她（指其妻賴惠菁）說』（意思會勸
            告賴惠菁不要吞沒賴嬋娟就系爭櫃位應得之部分）
            ，其對話全文乃具相當意義之對話，並非賴嬋娟誘
            導而甘霖不明其意胡亂敷衍。」云云；然上開主張
            甘霖之意思僅係上訴人就對話內容自行猜測，甘霖
            並無明確表示其知詳情且會幫忙勸告其妻賴惠菁，
            又如上所述，此錄音之內容混亂不清多有雜音，係
            上訴人錄音後自行剪接，錄音內容以非原始，故上
            訴人主張甘霖對系爭櫃位來龍去脈詳知且願意幫上
            訴人向其妻賴惠菁勸告之言不可採。
        原判決所示之系爭不動產於81年9月24日因買賣（原
          因發生日期81年7月20日）移轉登記於賴惠菁，於90
          年11月14日因夫妻贈與（原因發生日期90年10月5日
          ），由賴惠菁移轉登記於甘霖，其後又於97年2月25
          日（原因發生日期同日）因信託移轉登記於賴惠菁（
          見原審(一)卷252至255頁)，均屬合法行為，登記內容
          與實際法律行為相符，且當時兩造並無任何訴訟存在
          ，上訴人就其通謀虛偽之主張應負舉證之責，上訴人
          復無任何舉證，依法應予駁回。
      (2)附帶上訴理由及證據：
        按上訴人尚欠賴惠菁如原審反訴起訴狀被證一所示97
          年11月13日台中文心路郵局存證信函第5354號（參照
          被證一：存證信函影本及被證三：附帶上訴被上訴人
          之借款證明影本乙份）證物三所示之6,410,238元債
          務，上訴人等四人於97年11月14日收受送達（被證二
          ：郵政回執影本四份參照），賴嬋娟經受賴惠菁催告
          未於函報七日內返還上開任何金額，依法上訴人所積
          欠被上訴人之6,410,238元抵銷前開所述本訴之178,
          019.5元，上訴人尚欠被上訴人6,232,218.5元，因上
          訴人等四人於97年11月14日收受送達，自97年11月1
          5日起算7日，上訴人應就上開全部6,232,218元金額
          自97年11月22起至清償日止按年息5%計算利息。縱上
          訴人答辯主張賴惠菁之請求權已罹於時效，然因兩造
          既均確認雙方未定有任何借款之返還日期，則未定返
          還期限之借款請求權行使，自應自定期催告返還，逾
          期未還借款返還請求權方能開始計算消滅時效期間。
          上訴人經受賴惠菁催告未於函報7日內返還上開任何
          金額，自上訴人逾期之日起計算迄今，並未罹於15年
          之消滅時效，且依最高法院49年台上字第851號判例
          要旨，當事人間為經濟週轉上所必需，約定互開支票
          以利使用，事所恆有，故如一方因他方之票據受有財
          產上之利益，而一方票據反而因存底匱乏未能兌現時
          ，其受此利益之法律上之原因即已失其存在，依民法
          第179條之規定，自應將其所受之利益返還，故上訴
          人應如賴惠菁之附帶上訴狀聲明所示，給付賴惠菁6
          ,232,218元及自97年11月22起至清償日止按年息百分
          之五計算之利息。上開上訴人積欠賴惠菁之債務發生
          原因及金額如下：
          (甲)關於上訴人向賴惠菁借款1,905,000元部份（證物
            見原審(一)卷56頁）、存款憑條（見原審(一)卷57至5
            9頁）、匯款回條（見原審(一)卷59至63頁）：80年
            10月18日上訴人向賴惠菁借款140,5000元（97年1
            2月5日民事答辯暨反訴狀證物三參照）；80年10月
            24日上訴人向賴惠菁借款500,000元（97年12月5日
            民事答辯暨反訴狀證物三參照）。
          (乙)關於上訴人向賴惠菁借用賴惠菁所有為發票名義人
            之九信甲存支票如下（見原審(一)卷64至89頁）：8
            1年3月31日借取票款25,500元（97年12月5日民事
            答辯暨反訴狀證物三參照）；81年4月30日借取票
            款6,890元（97年12月5日民事答辯暨反訴狀證物三
            參照）；81年3月15日借取票款11,130元（97年12
            月5日民事答辯暨反訴狀證物三參照）；81年4月2
            0日借取票款23,000元（97年12月5日民事答辯暨反
            訴狀證物三參照）；81年4月20日借取票款31,280
            元（97年12月5日民事答辯暨反訴狀證物三參照）
            ；81年4月30日借取票款200,000元（97年12月5日
            民事答辯暨反訴狀證物三參照）；81年4月30日借
            取票款300,000元（97年12月5日民事答辯暨反訴狀
            證物三參照）；81年3月31日借取票款32,800元（
            97年12月5日民事答辯暨反訴狀證物三參照）；81
            年3月12日借取票款247,000元（97年12月5日民事
            答辯暨反訴狀證物三參照）；81年3月20日借取票
            款40,500元（97年12月5日民事答辯暨反訴狀證物
            三參照）；81年3月20日借取票款100,000元（97年
            12月5日民事答辯暨反訴狀證物三參照）；81年3月
            31日借取票款6,459元（97年12月5日民事答辯暨反
            訴狀證物三參照）；81年4月30日借取票款3,660元
            （97年12月5日民事答辯暨反訴狀證物三參照）；
            81年4月30日借取票款3,726元（97年12月5日民事
            答辯暨反訴狀證物三參照）；81年6月30日借取票
            款22,946元（97年12月5日民事答辯暨反訴狀證物
            三參照）；81年4月20日借取票款4,660元（97年1
            2月5日民事答辯暨反訴狀證物三參照）；81年4月
            30日借取票款6,570元（97年12月5日民事答辯暨反
            訴狀證物三參照）；81年3月31日借取票款5,730元
            （97年12月5日民事答辯暨反訴狀證物三參照）；
            81年3月31日借取票款6,660元（97年12月5日民事
            答辯暨反訴狀證物三參照）；81年6月30日借取票
            款12,788元（97年12月5日民事答辯暨反訴狀證物
            三參照）；81年（月日不詳），借取票款4,925元
            （97年12月5日民事答辯暨反訴狀證物三參照）；
            81年4月30日借取票款4,986元（97年12月5日民事
            答辯暨反訴狀證物三參照）；81年4月30日借取票
            款166,000元（97年12月5日民事答辯暨反訴狀證物
            三參照）；81年4月30日借取票款131,000元（97年
            12月5日民事答辯暨反訴狀證物三參照）；81年4月
            30日借取票款45,800元（97年12月5日民事答辯暨
            反訴狀證物三參照）；81年4月30日借取票款20,0
            20元（97年12月5日民事答辯暨反訴狀證物三參照
            ）；81年6月30日借取票款15,080元（97年12月5日
            民事答辯暨反訴狀證物三參照）；81年1月31日借
            取票款150,000元（97年12月5日民事答辯暨反訴狀
            證物三參照）。81年4月30日借取票款14,500元（
            97年12月5日民事答辯暨反訴狀證物三參照）；81
            年4月15日借取票款102,000元（97年12月5日民事
            答辯暨反訴狀證物三參照）；81年4月30日借取票
            款4,720元（97年12月5日民事答辯暨反訴狀證物三
            參照）；81年5月20日借取票款8,260元（97年12月
            5日民事答辯暨反訴狀證物三參照）；81年5月20日
            借取票款8,000元（97年12月5日民事答辯暨反訴狀
            證物三參照）；81年5月20日借取票款40,790元（
            97年12月5日民事答辯暨反訴狀證物三參照）；81
            年4月30日借取票款9,400元（97年12月5日民事答
            辯暨反訴狀證物三參照）；81年4月30日借取票款
            4,100元（97年12月5日民事答辯暨反訴狀證物三參
            照）；81年5月10日借取票款8,330元（97年12月5
            日民事答辯暨反訴狀證物三參照）；81年4月30日
            借取票款9,510元（97年12月5日民事答辯暨反訴狀
            證物三參照）；81年5月30日借取票款3,300元（9
            7年12月5日民事答辯暨反訴狀證物三參照）；81年
            4月30日借取票款6,320元（97年12月5日民事答辯
            暨反訴狀證物三參照）；81年4月30日借取票款48
            ,000元（97年12月5日民事答辯暨反訴狀證物三參
            照）；81年3月20日借取票款7,340元（97年12月5
            日民事答辯暨反訴狀證物三參照）；81年6月30日
            借取票款5,760元（97年12月5日民事答辯暨反訴狀
            證物三參照）；80年12月10日借取票款200,000元
            （97年12月5日民事答辯暨反訴狀證物三參照）；
            81年6月30日借取票款22,200元（97年12月5日民事
            答辯暨反訴狀證物三參照）；81年2月21日借取票
            款305,000元（97年12月5日民事答辯暨反訴狀證物
            三參照）；81年5月20日借取票款900元（97年12月
            5日民事答辯暨反訴狀證物三參照）；81年1月17日
            借取票款50,000元（97年12月5日民事答辯暨反訴
            狀證物三參照）；81年5月10日借取票款10,510元
            （97年12月5日民事答辯暨反訴狀證物三參照）；
            81年1月31日借取票款110,000元（97年12月5日民
            事答辯暨反訴狀證物三參照）。81年4月30日借取
            票款24,250元（97年12月5日民事答辯暨反訴狀證
            物三參照）；81年1月31日借取票款200, 000元（
            97年12月5日民事答辯暨反訴狀證物三參照）。
          (丙)關於上訴人向賴惠菁借用賴惠菁所有之配偶甘霖為
            發票人之二信及三信甲存支票部份如下（見原審(一)
            卷90至101頁）：92年11月4日借取票款123,372元
            （97年12月5日民事答辯暨反訴狀證物三參照）；
            92年12月5日借取票款15,000元（97年12月5日民事
            答辯暨反訴狀證物三參照）；92年11月13日借取票
            款71,271元（97年12月5日民事答辯暨反訴狀證物
            三參照）；88年6月25日借取票款250,000元（97年
            12月5日民事答辯暨反訴狀證物三參照）；88年6月
            7日借取票款20,000元（97年12月5日民事答辯暨反
            訴狀證物三參照）；91年6月12日借取票款60,000
            元（97年12月5日民事答辯暨反訴狀證物三參照）
            ；91年6月24日借取票款40183元（97年12月5日民
            事答辯暨反訴狀證物三參照）；93年2月29日借取
            票款40,801元（97年12月5日民事答辯暨反訴狀證
            物三參照）；90年3月10日借取票款34,600元（97
            年12月5日民事答辯暨反訴狀證物三參照）；91年
            9月15日借取票款17,178元（97年12月5日民事答辯
            暨反訴狀證物三參照）；90年3月10日借取票款16
            ,200元（97年12月5日民事答辯暨反訴狀證物三參
            照）；90年6月21日借取票款25,000元（97年12月
            5日民事答辯暨反訴狀證物三參照）；90年6月25日
            借取票款31,000元（97年12月5日民事答辯暨反訴
            狀證物三參照）；91年1月20日借取票款31,532元
            （97年12月5日民事答辯暨反訴狀證物三參照）；
            90年7月26日借取票款30,876元（97年12月5日民事
            答辯暨反訴狀證物三參照）；90年8月27日借取票
            款234,500元（97年12月5日民事答辯暨反訴狀證物
            三參照）；91年2月28日借取票款39,546元（97年
            12月5日民事答辯暨反訴狀證物三參照）；91年3月
            20日借取票款35,740元（97年12月5日民事答辯暨
            反訴狀證物三參照）；92年1月15日借取票款31,8
            52元（97年12月5日民事答辯暨反訴狀證物三參照
            ）；91年12月31日借取票款40,183元（97年12月5
            日民事答辯暨反訴狀證物三參照）；90年12月11日
            借取票款38,000元（97年12月5日民事答辯暨反訴
            狀證物三參照）；92年2月28日借取票款35,704元
            （97年12月5日民事答辯暨反訴狀證物三參照）；
            91年10月日借取票款400,000元（97年12月5日民事
            答辯暨反訴狀證物三參照）；90年12月20日借取票
            款11,000元（97年12月5日民事答辯暨反訴狀證物
            三參照）。
        查上訴人於99年12月3日本院行準備程序時，確認上
          訴人向賴惠菁借用賴惠菁所有為發票名義人之九信甲
          存支票（見原審(一)卷64至89頁）為上訴人筆跡不爭執
          ，如非上訴人向賴惠菁借以賴惠菁為付款人之支票票
          款，何以賴惠菁所有為發票名義人之九信甲存支票（
          見原審(一)卷64至89頁）之支票內容及存根聯均為上訴
          人之筆跡？又原審(一)卷90至101頁甘霖支票存根既記
          載有大姐、姐夫、娟等字眼，足證上訴人確實借取使
          用上開原審(一)卷64至101頁之票款，故附帶上訴主張
          確有證據證明。
三、兩造所不爭執之事實：
壹、本訴部分：
  (一)、兩造對於上訴人所提出之取款條（見原審(一)卷11頁）、匯
      款申請書（見原審(一)卷12頁）、活期儲蓄存摺（見原審(一)
      卷14至30頁）之記載均無爭執。
  (二)、原判決附表所示之系爭不動產所有權於81年9月24日因買
      賣（原因發生日期81年7月20日）移轉登記於賴惠菁，於
      90年11月14日因夫妻贈與（原因發生日期90年10月5日）
      ，由賴惠菁移轉登記於甘霖，其後又於97年2月25日（原
      因發生日期同日）因信託移轉登記於賴惠菁（見原審(一)卷
      252至255頁）。
  (三)、上訴人終止信託關係之表示已於97年11月7日到達賴惠菁
      （上訴人於97年10月30日起訴，起訴狀繕本於97年11月7
      日送達賴惠菁）。
貳、附帶上訴部分：
  (一)、賴惠菁所提出之交易明細表（見原審(一)卷56頁）、存款憑
      條（見原審(一)卷57至59頁）、匯款回條（見原審(一)卷59至
      63頁）、支票存根（見原審(一)卷64至89頁）之記載均無爭
      執（至於原審(一)卷90至101頁甘霖支票存根記載大姐、姐
      夫、娟等有爭執，其餘記載不爭執）。
  (二)、賴惠菁催告返還借款之存證信函於97年11月14日到達上訴
      人（見原審(一)卷51至55頁)。
四、兩造所爭執之事實：
壹、本訴部分：
  (一)、上訴人匯款2,600,000元予賴惠菁間之法律關係究係兩造
      間存有賴惠菁向上訴人借貸之借貸關係？或是上訴人為提
      供賴惠菁及訴外人賴陳珠、賴文芳及賴玟蓁等五人共同投
      資股票才將2,600,000元匯入賴惠菁一信中正分行之帳戶
      ？
  (二)、上訴人於99年7月30日提出原審未提出之「兩造間如未成
      立借貸契約，上訴人可否依民法第179條請求返還不當得
      利2,600,000元？」新攻擊方法，賴惠菁不同意上訴人於
      99年7月30日始提出新攻擊方法之主張認為有礙訴訟終結
      ，且違反民事訴訟法第447條第1項當事人不得提出新攻擊
      或防禦方法，是否應依民事訴訟法第447條第3項規定駁回
      ？
  (三)、中友百貨「B棟6樓，B40」櫃位究係上訴人與賴惠菁合買
      並信託給賴惠菁？或係賴惠菁一人獨買？如係合買，則上
      訴人與賴惠菁間是否確有信託契約存在？又上訴人請求返
      還系爭不動產1/2是及租金收入是否有據？
  (四)、賴惠菁將中友百貨「B棟6樓，B40」櫃位即系爭不動產移
      轉登記於甘霖之贈與關係、及之後甘霖將該櫃位信託登記
      於賴惠菁之信託關係是否存在？是否有通謀虛偽之情事？
貳、附帶上訴（即反訴）部分：
    上訴人是否向賴惠菁借款如原審(一)卷154至202頁附表所示之
    借款（即(一)80年10月18日、80年10月24日共計向賴惠菁借款
    1,905,000元、(二)自80年12月10日起至81年6月30日止，陸續
    向賴惠菁借用發票人為賴惠菁之九信支票金額計2,831,700
    元、(三)自88年6月7日起至93年2月29日止陸續向賴惠菁借用
    發票人為甘霖之二信、三信支票，合計1,673,538元），其
    返還借款請求權是否已罹於15年之時效？兩造間如未成立借
    貸契約，賴惠菁可否依民法第179條請求返還不當得利？
五、本院判斷：
壹、本訴部分：
  (一)、上訴人匯款2,600,000元予賴惠菁間之法律關係究係兩造
      間存有賴惠菁向上訴人借貸之借貸關係？或是上訴人為提
      供賴惠菁及訴外人賴陳珠、賴文芳及賴玟蓁等五人共同投
      資股票才將2,600,000元匯入賴惠菁一信中正分行之帳戶
      ？
    1.按稱消費借貸者，謂當事人一方移轉金錢或其他代替物之
      所有權於他方，而約定他方以種類、品質、數量相同之物
      返還之契約，民法第474定有明文。消費借貸契約之成立
      生效，自以：(1)有消費借貸之合意，及(2)金錢或其他代替
      物之交付，為其要件。復按當事人主張有利於己之事實者
      ，就其事實有舉證之責任，民事訴訟法第277條前段定有
      明文。又主張法律關係存在之當事人，就該法律關係發生
      所須具備之特別要件，應負舉證之責，原告就其主張之事
      實，不舉證證明者，被告無須就其抗辯之事實，負舉證責
      任，此為舉證分擔之原則。次按「請求履行債務之訴，除
      被告自認原告所主張債權發生原因之事實外，應先由原告
      就其主張此項事實，負舉證之責任，必須證明其為真實後
      ，被告於其抗辯事實，始應負證明之責任，此為舉證責任
      分擔之原則」（最高法院43年臺上字第377號判例意旨參
      照）。第按「民事訴訟如係由原告主張權利者，應先由原
      告負舉證之責，若原告先不能舉證，以證實自己主張之事
      實為真實，則被告就其抗辯事實即令不能舉證，或其所舉
      證據尚有疵累，亦應駁回原告之請求」（最高法院17年上
      字第917號判例意旨參照）。末按「當事人主張有金錢借
      貸關係存在，須就其發生所須具備之特別要件即金錢之交
      付與借貸意思表示相互一致負舉證責任。而交付金錢之原
      因多端，或為買賣，或為贈與，或因其他之法律關係而為
      交付，非謂一有金錢之交付，即得推論授受金錢之雙方即
      屬消費借貸關係。若僅證明有金錢之交付，未證明借貸意
      思表示相互一致者，尚不能認有金錢借貸關係存在」（最
      高法院97年度臺上字第1356號判決意旨參照）。
    2.上訴人主張其與賴惠菁間有2,600,000元之借貸關係，係
      以賴惠菁於87年5月間以電話向上訴人借貸，由上訴人以
      匯轉之方式交付金錢，並舉匯款單據、存摺影本、貸款付
      款明細表、收入傳票、存證信函、九信放款資料明細表、
      九信放款利息收入傳票、活存取款條、上訴人合庫錦南分
      行活存存摺、合庫放款帳務資料查詢單等件為證（見原審
      卷(一)11 至32、126、127、211至241頁之原證9之1至原證
      13）。賴惠菁對於上訴人於87年5月27日分別匯款2,000,
      000元及600,000元入賴惠菁之帳戶（見原審(一)卷12頁匯款
      申請書），上訴人所提出之取款條（見原審(一)卷11頁）、
      、活期儲蓄存摺（見原審(一)卷14至30頁）之記載雖不爭執
      （見本訴不爭執事項(一)），惟堅詞否認與上訴人間曾就上
      開款項達成借貸之合意，則就借貸之合意存在之事實，揆
      諸前開說明，自應由上訴人舉證證明之。而上訴人所提出
      之存摺影本（見原審(一)卷14至30頁），固有賴惠菁以轉帳
      之方式將款項轉入上訴人帳戶之記載，惟賴惠菁轉入之金
      額並不固定，且對照上訴人所提出之貸款付款明細表之記
      載（見原審(一)卷31頁以下），賴惠菁轉帳之日期、金額與
      貸款本息起始日、金額亦非相符，賴惠菁所轉入之款項是
      否與貸款本息有關聯，已非無疑，即使賴惠菁轉入款項最
      後係由上訴人用作利息之用，但賴惠菁繳納利息之原因亦
      可能有多端，或為贈與，或因其他之法律關係而為交付，
      無法逕以上開轉帳之事實，推認賴惠菁與上訴人間係屬借
      貸關係；再者，上訴人主張賴惠菁應給付貸款轉至復華銀
      行文心分行時當期之利息16,355元，惟依上訴人之主張，
      當期貸款利息是在92年1月6日繳納（見原審(一)卷13頁合庫
      放款收入傳票），距上訴人起訴時之97年10月30日已逾5
      年以上，而上訴人與賴惠菁間金錢往來頻繁，衡之情理，
      自應經常結算，反觀上訴人未於墊款發生當時即行追討，
      自屬未合情理，難以採信。另依上訴人所提出之存證信函
      一件（見原審(一)卷128、129頁），賴惠菁於信函中主張復
      華銀行文心分行之貸款與其無關，自亦無法證明上訴人與
      賴惠菁於87年5月間確以電話達成借貸之合意；九信放款
      資料明細表、放款利息收入傳票，及上訴人之存摺影本（
      見原審(一)卷211至241頁），即使足以證明賴惠菁曾轉帳繳
      納上訴人貸款之本息，惟如前述，繳納本息之原因可能有
      多種，無法證明上訴人與賴惠菁於87年5月間確以電話達
      成借貸之合意。此外，未據上訴人提出借款契約或書據等
      證據以證明其與賴惠菁以電話達成借貸之合意，上訴人請
      求賴惠菁清償借款，尚屬無據。
    3.至於賴惠菁雖抗辯87年5月間匯入賴惠菁帳戶之2,600,00
      0元並非借款，而係上訴人表明其有資金，可提供賴惠菁
      、賴陳珠（上訴人與賴惠菁之母）、賴文芳，及賴玟蓁（
      以上二人為上訴人與賴惠菁之姐妹）等五人共同投資股票
      ，每人出資額各520,000元云云，惟其母女五人共同投資
      股票為何？購買張數、每股股價及分別購買金額為何？投
      資買賣股票之各項盈虧紀錄或相關單據為何？均未能舉證
      以實其說。至證人兩造之母親賴陳珠、兩造之姐妹賴文芳
      雖均於本院99年10月22日準備程序時到庭作證稱：「80幾
      年間其五人確實有合作買賣股票」等語；賴文芳並證稱：
      「上訴人說由賴惠菁操作，由賴惠菁購買股票後告訴上訴
      人，上訴人再匯款給賴惠菁，每筆股票買賣金額多少當時
      知道，但是都委由賴惠菁統籌處理，最後餘額是1,870,0
      00元，是虧錢，92年初，上訴人打電話給其說1,870,000
      元的本金加利息錢攤還，要匯到復華銀行文心分行」等語
      （見本院卷136、137頁），惟查，賴文芳所稱其等合作買
      賣股票最後需攤還之餘額為1,870,000元之本金加利息，
      亦與復華銀行提供之貸款付款明細表92年1月6日貸款餘額
      2,582,000元；同年2月6日貸款餘額2,574,704元；同年3
      月6日貸款餘額2,567,385元；同年4月6日貸款餘額2,560
      ,044元（見原審(一)卷31頁），相互參差，是自難依其等證
      詞遽認上訴人於87年5月27日分別匯款2,000,000元及600
      ,000元入賴惠菁之帳戶之原因係因合作買賣股票，而為有
      利於賴惠菁之認定。賴惠菁前開抗辯，亦無足採。惟如上
      述，上訴人無法證明上訴人與賴惠菁於87年5月間確以電
      話達成2,600,000元借貸之合意。雖賴惠菁雖抗辯87年5月
      間匯入賴惠菁帳戶之2,600, 000元並非借款，而係上訴人
      表明其有資金，可提供賴惠菁、賴陳珠、賴文芳，及賴玟
      蓁等五人共同投資股票，每人出資額各520,000元云云之
      抗辯事實即令不能舉證，或其所舉證據尚有疵累，揆諸上
      開最高法院判例意旨，亦應駁回上訴人之請求，質言之，
      仍應認上訴人主張賴惠菁於87年5月間向上訴人借款2,60
      0,000元之事實，為不可採。
  (二)、上訴人於99年7月30日提出原審未提出之「兩造間如未成
      立借貸契約，上訴人可否依民法第179條請求返還不當得
      利2,600,000元？」新攻擊方法，賴惠菁不同意上訴人於
      99年7月30日始提出新攻擊方法之主張認為有礙訴訟終結
      ，且違反民事訴訟法第447條第1項當事人不得提出新攻擊
      或防禦方法，是否應依民事訴訟法第447條第3項規定駁回
      ？
    1.按民事訴訟法第447條第1項規定：「當事人不得提出新攻
      擊或防禦方法。但有下列情形之一者，不在此限：一、因
      第一審法院違背法令致未能提出者。二、事實發生於第一
      審法院言詞辯論終結後者。三對於在第一審已提出之攻擊
      或防禦方法為補充者。四、事實於法院已顯著或為其職務
      上所已知或應依職權調查證據者。五其他非可歸責於當事
      人之事由，致未能於第一審提出者。六如不許其提出顯失
      公平者。」、第3項規定：「違反前二項之規定者，第二
      審法院應駁回之。」。又按「在第二審為訴之變更或追加
      ，因涉及審級利益問題，非經他造同意，不得為之，固為
      民事訴訟法第446條第1項前段所明定。但第255條第1項第
      2款至第6款情形，不在此限，同條項但書亦有明文。是以
      變更、追加之訴，若與原訴請求之基礎事實同一時，並無
      須得他造之同意。所謂請求之基礎事實同一，係指變更或
      追加之訴與原訴之原因事實，有其社會事實上之共通性及
      關聯性，而就原請求所主張之事實及證據資料，於變更或
      追加之訴得加以利用，且無害於他造當事人程序權之保障
      ，俾符訴訟經濟者稱之」（見最高法院91年度台抗字第6
      48號裁定意旨）。本件上訴人請求賴惠菁給付借款2,600
      ,000元之原因事實，係以上訴人匯款單據、存摺影本、貸
      款付款明細表、收入傳票、存證信函、九信放款資料明細
      表、九信放款利息收入傳票、活存取款條、上訴人合庫錦
      南分行活存存摺、合庫放款帳務資料查詢單等文件為證（
      見原審卷(一)11至32、126、127、211至241頁之原證9之1至
      原證13），而本件上訴人主張：【本於借款返還請求權請
      求之，倘若賴惠菁否認兩造間借貸關係存在，則另依民法
      第179條主張依不當得利返還請求權請求之。此部分追加
      依民事訴訟法第446條第1項及同法第255條第1項第2款規
      定應屬合法。且依民事訴訟法447條第1項但書、第4款「
      事實於法院已顯著」（即上開事實於法院已顯著，本件只
      是在原有事實上追加不當得利返還請求權為請求權基礎而
      已）、第6款「如不許其提出顯失公平」（蓋因對造以借
      貸關係及不當得利為請求權基礎而提起附帶上訴，如有上
      訴人只能以借貸關係請求，而不能追加不當得利為請求權
      基礎，顯失公平）】等語。則上訴人追加依上述文件（見
      原審卷(一)11至32、126、127、211至241頁之原證9之1至原
      證13），而依不當得利請求之原因事實，與原訴請求給付
      借款之原因事實，應有社會事實上之共通性及關聯性；且
      於判斷原訴請求給付借款是否有理時，當然須就上開文件
      為關連性之解釋及認定，當事人於原訴請求給付借款所主
      張之事實及證據資料，於追加之訴亦得利用之；又因賴惠
      菁就此部分已為陳述，該追加之訴，非但無害於其程序權
      之保障，反可助益於利用同一程序解決當事人間之同一紛
      爭。從而，上訴人自得追加民法第179條不當得利請求賴
      惠菁返還上訴人2,600,000元之新攻擊方法，合先明。
    2.惟查，上訴人主張其於87年5月間匯入賴惠菁帳戶之2,60
      0,000元，並非賴惠菁向上訴人之借款，亦非供上訴人及
      賴惠菁、賴陳珠、賴文芳，及賴玟蓁等五人共同投資股票
      ，每人出資額各520,000元之用，究其原因為何各執一詞
      ，證據並不明確，已如上述。而賴惠菁與上訴人為姐妹關
      係，依賴惠菁前開所述，其自80年間即與上訴人有金錢往
      來，但上訴人於十年後始主張賴惠菁受領2,600,000元，
      係無法律上之原因而受利益，亦與事理有悖。從而，上訴
      人依不當得利返還請求權請求賴惠菁給付2,600,000元，
      亦無理由，應予駁回。
  (三)、中友百貨「B棟6樓，B40」櫃位即系爭不動產究係上訴人
      與賴惠菁合買並信託給賴惠菁？或係賴惠菁一人獨買？如
      係合買，則上訴人與賴惠菁間是否確有信託契約存在？又
      上訴人請求返還上開不動產1/2是及租金收入是否有據？
    1.兩造係爭執中友百貨之標的即櫃位「B棟6樓，B40」（即
      系爭不動產）係上訴人與賴惠菁合買並信託給賴惠菁？或
      係賴惠菁一人獨買？而非爭執中友百貨之標的即櫃位「B
      棟5樓，B40」究係上訴人與賴惠菁合買並信託給賴惠菁？
      或係賴惠菁一人獨買？此依原審(一)卷114至117頁之系爭土
      地及建物所有權狀；原審(一)卷252至255頁、136至153頁系
      爭土地及建物登記謄本之記載甚明，且兩造於本院99年9
      月29日言詞辯論期日並陳明無訛，合先明。
    2.上訴人以本件起訴狀繕本之送達賴惠菁為終止信託關係之
      表示，而已於97年11月7日到達賴惠菁（上訴人於97年10
      月30日起訴，起訴狀繕本於97年11月7日送達被上訴人）
      之事實，為兩造所不爭（見本訴之不爭執事項(三)）。惟上
      訴人主張與賴惠菁間就系爭不動產存有信託關係，係以其
      與被上訴人賴惠菁於79或80年間，曾以口頭成立信託契約
      為由，並舉存摺影本、土地登記謄本、錄音光碟、譯文、
      計算表等件為證（見原審(一)卷14至30、136至152、242、
      243、245頁、原審(二)卷44至46頁），惟為賴惠菁所堅詞否
      認，並以前詞置辯。經查：
      (1)上訴人所提出之存摺影本（見原審(一)卷15至30頁），僅
        係金錢往來之紀錄，並無法推知其往來之原因為何，而
        上訴人所提之賴惠菁匯款資料係為93年間開始轉帳上訴
        人，與中友百貨「B棟6樓，B40」櫃位於81年間賴惠菁
        購得時間不同年代。且上訴人並未提出其有匯款合買系
        爭中友櫃位之證明，甚至連櫃位號碼與所有權內容，均
        是已過15年後於原審提起訴訟由賴惠菁之提供之訴訟資
        訊，才得知而更改本訴之聲明，果如上訴人主張為真，
        何以上訴人從未有任何購買系爭不動產契約存在？是上
        訴人主張中友百貨「B棟6樓，B40」櫃位即系爭不動產
        係上訴人與賴惠菁合買並信託給賴惠菁，並無可採。
      (2)上訴人主張依其提出之賴惠菁書寫計算表（見原審(一)卷
        245頁計算表），其上確有交付賴嬋娟「中友」三個月
        租金1/2「24500元」之記載，可見系爭櫃位係上訴人與
        賴惠菁合買並信託給賴惠菁云云。惟賴惠菁辯稱該計算
        表其上『中友』之記載，係上訴人自己所為等語，且該
        計算表記載之內容亦無法證明兩造間確有信託契約存在
        。
      (3)另上訴人主張：【依兩人之交談錄音譯文（見原審(二)卷
        44頁），上訴人問「中友是4月，你說4月給我匯入對嗎
        ？」賴惠菁答：「我4月份會給你」，可見上訴人之主
        張為真。再依原審(二)卷45、46頁，上訴人五度表示「你
        （指甘霖）也知道中友我跟她（指賴惠菁）一起合買」
        ，甘霖均予回應且四度答稱「我知」，並向上訴人允諾
        「好啦，我再跟她（指其妻賴惠菁）說」（意思會勸告
        賴惠菁不要吞沒賴嬋娟就系爭櫃位應得之部分），其對
        話全文乃具相當意義之對話，並非上訴人誘導而甘霖不
        明其意胡亂敷衍。足見賴惠菁將中友百貨「B棟6樓，B4
        0」櫃位移轉登記於甘霖之贈與關係、及之後甘霖將櫃
        位信託登記於賴惠菁之信託關係應非屬實，而係賴惠菁
        、甘霖夫婦二人通謀虛偽之行為而已】云云。惟查，上
        訴人提出之錄音光碟、譯文內容，雖上訴人自稱：「你
        也知道中友有跟她一起買」、「中友我跟她合買你知道
        嘛」，而與上訴人對話之人稱：「嘿！」、「嘿，我知
        」等語（見原審卷(二)第44頁以下），惟上開對話之內容
        ，為上訴人主動誘導，對話之時間、地點不明，其真實
        性亦可置疑；況所謂「合買」，其法律性質定性為何？
        （合夥、隱名合夥、信託或其他無名契約），亦非確定
       ，再就上訴人所主張甘霖之上開意思，要僅係上訴人就
        對話內容自行猜測，甘霖並無明確表示其知詳情且會幫
        忙勸告其妻賴惠菁，且賴惠菁主張此錄音之內容混亂不
        清多有雜音，係上訴人錄音後自行剪接，錄音內容以非
        原始，自亦無法認為系爭不動產係由上訴人取得1/2之
        權利，再由上訴人信託與賴惠菁，同屬亦無法證明上訴
        人與賴惠菁確有信託之契約。
      (4)另上訴人所提出之土地登記謄本（見原審(一)卷136至15
        2頁），雖足以證明賴惠菁於81年9月24日因買賣所有權
        移轉登記取得系爭不動產，但亦無法證明上訴人與被上
        訴人賴惠菁間確有信託之關係；至於上訴人主張臺中市
        ○○路○段99號為其住所，而依土地登記謄本之記載，
        賴惠菁於81年取得系爭不動產移轉登記時，亦係設籍於
        臺中市○○路○段99號，惟據此設籍之地址，亦不足以
        認為與所謂信託關係有何關聯性。況且，本件上訴人起
        訴前曾以存證信函催告賴惠菁稱：「…亦請台端於函到
        十日內出面與本人辦理該櫃位名義人變更事宜（變更為
        本人名義至少1/2……」云云（見原審(一)卷127頁），如
        上訴人確與賴惠菁達成系爭櫃位權利1/2之信託，且經
        終止，則衡情上訴人應係請求賴惠菁返還「1/2」之權
        利，豈有請求返還「至少1/2」之理？
      (5)再者，信託法於85年1月26日施行，不動產信託依該法
        第2條之規定，應以契約之要式行為為之，且依該法第
        4條第1項之規定，為須信託登記，上訴人主張系爭不動
        產之信託登記年度已於85年之後，上訴人除未提出任何
        給付系爭不動產一半所有權資金之證明，復未提出有信
        託契約證明以實其說，上訴人之主張亦無可取。
      (6)綜上所述，中友百貨「B棟6樓，B40」櫃位即系爭不動
        產並非上訴人與賴惠菁合買並信託給賴惠菁，而係或係
        賴惠菁一人獨買。從而，上訴人主張終止系爭不動產信
        託關係，並請求移轉系爭不動產1/2之權利、給付櫃位
        租金收入等均屬無據。
  (四)、賴惠菁將中友百貨「B棟6樓，B40」櫃位即系爭不動產移
      轉登記於甘霖之贈與關係、及之後甘霖將系爭不動產信託
      登記於賴惠菁之信託關係是否存在？是否有通謀虛偽之情
      事？
    1.查原判決附表所示之系爭不動產於81年9月24日因買賣（
      原因發生日期81年7月20日）移轉登記於賴惠菁；90年11
      月14日因夫妻贈與（原因發生日期90年10月5日），由賴
      惠菁移轉登記於甘霖，其後又於97年2月25日（原因發生
      日期同日）因信託移轉登記於賴惠菁等情，為兩造所不爭
      （見本訴兩造不爭執事項(二)）。
    2.上訴人雖主張前開被上訴人夫妻贈與、信託所有權移轉登
      記均屬通謀虛偽之意思表示，惟均為被上訴人二人所詞否
      認，且上訴人未舉證以實其說，自非可採。另上訴人未能
      舉證證明其與賴惠菁間就系爭不動產合買而有何信託關係
      ，而係賴惠菁一人獨資所購買，已如上述，則被上訴人夫
      妻就系爭不動產所為上開贈與、信託所有權移轉登記，均
      係合法權利之行使，自亦無如上訴人所主張之信託物返還
      請求權，亦難認為賴惠菁、甘霖間之夫妻贈與所有權移轉
      行為、甘霖與賴惠菁間之信託所有權移轉行為，係屬有害
      於上訴人之信託物返還請求權之詐害行為，或屬故意侵害
      上訴人信託物返還請求權之侵權行為。上訴人請求確認該
      贈與及信託行為無效；備位依信託法第6條第1項、民法第
      244條第1項之規定，請求撤銷賴惠菁、甘霖間之贈與及信
      託行為，並依民法第113條、不當得利返還請求權（代位
      賴惠菁行使）、民法第184條侵權行為損害賠償請求權，
      請求甘霖、賴惠菁間之移轉行為，亦非正當，不能准許。
貳、附帶上訴（即反訴）部分：
    上訴人是否向賴惠菁借款如原審(一)卷154至202頁附表所示之
    借款（即(一)80年10月18日、80年10月24日共計向賴惠菁借款
    1,905,000元、(二)自81年3月31日起，陸續向賴惠菁借用發票
    人為賴惠菁之九信支票金額計2,831,700元、(三)自88年6月7
    日起陸續向賴惠菁借用發票人為甘霖之二信、三信支票，合
    計1,673,538元），其返還借款請求權是否已罹於15年之時
    效？兩造間如未成立借貸契約，賴惠菁可否依民法第179條
    請求返還不當得利？
  1.按「債權未定清償期者，債權人得隨時請求清償，為民法第
    315條所明定，是此項請求權自債權成立時即可行使，依民
    法第128條之規定，其消滅時效應自債權成立時起算。」（
    見最高法院28年上字第1760號判例）。再者，請求權，因1
    5年不行使而消滅，民法第125條前段定有明文；又消滅時效
    完成，債務人取得拒絕履行之抗辯權，得執以拒絕給付（最
    高法院85年臺上字第389號判例意旨參照）。
  2.賴惠菁主張借予上訴人6,410,238元（原判決誤載為6,410,
    838元），係以賴惠菁所提出之交易明細表（見原審(一)卷56
    頁）、存款憑條（見原審(一)卷57至59頁）、匯款回條（見原
    審(一)卷59至63頁)、支票存根（見原審(一)卷64至89頁）、原
    審(一)卷90至101頁甘霖支票存根等為證。惟上訴人堅詞否認
    有向賴惠菁借款6,410,238元，並以前詞置辯。查：賴惠菁
    主張借予上訴人6,410,238元包含(1)80年10月18日、80年10
    月24日共計向賴惠菁借款1,905,000元、(2)自80年12月10日
    起至81年6月30日止，陸續向賴惠菁借用發票人為賴惠菁之
    九信支票金額計2,831,700元、(3)自88年6月7日起至93年2月
    29日止陸續向賴惠菁借用發票人為甘霖之二信、三信支票，
    合計1,673,538元等三筆借款。茲分述如下：
    (1)關於賴惠菁主張上訴人於80年10月18日、80年10月24日共
      計向賴惠菁借款1,905,000元部分：
      依原審(一)卷179頁附表所述，及賴惠菁所提出之交易明
        細表（見原審(一)卷56頁）、存款憑條（見原審(一)卷57至
        59頁）、匯款回條（見原審(一)卷59至63頁）為證，上訴
        人雖就上述賴惠菁所提出之交易明細表（見原審(一)卷56
        頁）、存款憑條（見原審(一)卷57至59頁）、匯款回條（
        見原審(一)卷59至63頁）之記載並不爭執（見附帶上訴不
        爭執事項(一)），惟辯稱：該兩筆款項皆由賴惠菁自上訴
        人之九信一心分社社帳戶內領錢出來，再匯入賴嬋娟之
        八信帳戶內，況該兩筆金錢往來日期為80年10月18、24
        日，則縱然有所謂借貸關係（假設語氣），迄至賴惠菁
        提起反訴之97年12月5日，其請求權已罹於15年之消滅
        時效（賴惠菁經過將近17年均未請求，益徵根本無該借
        款關係存在），賴嬋娟主張時效抗辯，賴惠菁之請求顯
        屬無據等語。且查賴惠菁所提出之書證，亦僅足以證明
        其與上訴人間有金錢之往來，尚不足以證明有借貸之合
        意，賴惠菁復未提出其他事證以資證明，其依借款返還
        請求權請求上訴人給付，亦無足取。
      況該兩筆金錢往來日期分別為80年10月18、24日，則縱
        有所謂借貸關係，迄至賴惠菁提起反訴之97年12月5日
        ，其請求權已罹於15年之消滅時效，上訴人主張時效抗
        辯而拒絕給付，賴惠菁之請求尤屬無據。至於賴惠菁主
        張因兩造既均確認雙方未定有任何借款之返還日期，則
        未定返還期限之借款請求權行使，自應自定期催告返還
        ，逾期未還借款返還請求權方能開始計算消滅時效期間
        。上訴人經受賴惠菁催告未於函報7日內返還上開任何
        金額，自上訴人逾期之日起計算迄今，並未罹於15年之
        消滅時效云云，委無可採。
      綜上，賴惠菁主張上訴人於80年10月18日、80年10月2
        4日共計向賴惠菁借款1,905,000元，而請求上訴人給付
        1,905,000元，自無理由。
    (2)關於賴惠菁主張上訴人向賴惠菁借用九信甲存支票票款共
      計2,831,700元部分：
      依原審(一)卷179至194頁附表所述，及賴惠菁所提出之支
        票存根（見原審(一)卷64至89頁）為證，上訴人雖就上述
        賴惠菁所提出之上述支票存根（見原審(一)卷64至89頁）
        記載並不爭執（見附帶上訴不爭執事項(一)），惟辯稱：
        上訴人只是向賴惠菁借用其支票票紙開給廠商，該支票
        票款仍由上訴人自行負責兌現，並非由賴惠菁出資以供
        兌現。況該52紙支票之受款人均非上訴人，兩造間並無
        該項借貸關係。退言之，該25紙支票之發票日期皆在80
        、81年間，則縱然有所謂借貸關係（假設語氣），迄至
         賴惠菁提起反訴之97年12月5日，其請求權亦已罹於15
         年之消滅時效（賴惠菁經過將近17年均未請求，益徵
         根本無該借款關係存在），上訴人主張時效抗辯等語
         。查賴惠菁所提出之上述支票存根，亦僅足以證明其
         與上訴人間有金錢之往來，尚不足以證明有借貸之合
         意，且果上訴人曾經向賴惠菁借用支票且有支票借款
         未清償，賴惠菁又非至愚，豈會仍然陸續將支票借給
         上訴人高達借出52張支票計2,831,700元？賴惠菁復未
         提出其他事證以資證明，其依借款返還請求權請求上
         訴人給付2,831,700元，亦無足取。
      況賴惠菁主張系爭金錢往來日期為自80年12月10日起至
        81年6月30日止，縱有所謂借貸關係，迄至賴惠菁提起
        反訴之97年12月5日，其請求權已罹於15年之消滅時效
        ，上訴人主張時效抗辯而拒絕給付，賴惠菁之請求尤屬
        無據。至於賴惠菁主張因兩造既均確認雙方未定有任何
        借款之返還日期，則未定返還期限之借款請求權行使，
        自應自定期催告返還，逾期未還借款返還請求權方能開
        始計算消滅時效期間。上訴人經受賴惠菁催告未於函報
        7日內返還上開任何金額，自上訴人逾期之日起計算迄
        今，並未罹於15年之消滅時效云云，委無可採。
      綜上，賴惠菁請求上訴人給付借款2,831,700元，自無
        理由。
    (3)關於賴賴惠主張上訴人向賴賴惠菁借用其配偶甘霖之二信
      及三信甲存支票票款共計1,673,538元部分：
      依原審(一)卷194至202頁附表所述，及賴惠菁所提出之原
        審(一)卷90至101頁甘霖支票存根為證，上訴人對於上述
        原審(一)卷90至101頁甘霖支票存根記載大姐、姐夫、娟
        等有爭執，其餘記載不爭執（見附帶上訴不爭執事項
        (一)），惟辯稱：否認兩造間有該項借貸關係存在，原審
        (一)卷90至101頁甘霖支票存根上記載「大姊」、「姊夫
        」、「娟」等文字只是賴惠菁或甘霖片面書寫，上訴人
        否認之，故不足以證明該批支票與上訴人有關等語。本
        院查，賴惠菁主張上訴人自88年6月7日起至93年2月29
        日止陸續向賴惠菁借用發票人為甘霖之二信、三信支票
        ，合計1,673,538元等三筆借款未清償，衡情賴惠菁豈
        會自88年迄至93年一而再、再而三繼續借出票款給上訴
        人，而且均未索討？甚至如上訴人於原審所提出之上述
        證物所示，賴惠菁尚一直匯錢給上訴人而竟不主張抵銷
        ？尤其，若如賴惠菁主張「該批支票係屬賴惠菁之配偶
        甘霖所有」，則豈能變成借貸關係存在於上訴人與賴惠
        菁之間？上訴人如何能夠與賴惠菁成立借貸合意？亦不
        能僅因原審(一)卷90至101頁甘霖支票存根記載有大姐、
        姐夫、娟等字眼，而遽認上訴人有向賴惠菁借用此部分
        票款共計1,673,538元。
      綜上，賴惠菁主張上訴人自88年6月7日起至93年2月29
        日止，共計向賴惠菁借款1,905,000元，而請求上訴人
        給付1,673,538元，亦無理由。
  3.兩造間如未成立借貸契約，賴惠菁可否依民法第179條請求
    返還不當得利？
    (1)查，賴惠菁附帶上訴（即反訴）請求上訴人向賴惠菁借款
      如原審(一)卷154至202頁附表所示之借款（即(一)80年10月18
      日、80年10月24日計向賴惠菁借款1,905,000元、(二)自80
      年12月10日起至81年6月30日止，陸續向賴惠菁借用發票
      人為賴惠菁之九信支票金額計2,831,700元、(三)自88年6月
      7日起至93年2月29日止陸續向賴惠菁借用發票人為甘霖之
      二信、三信支票，計1,673,538元）合計6,410,238元，均
      屬無理由，已如上述。
    (2)賴惠菁主張依最高法院49年台上字第851號判例要旨，當
      事人間為經濟週轉上所必需，約定互開支票以利使用，事
      所恆有，故如一方因他方之票據受有財產上之利益，而一
      方票據反而因存底匱乏未能兌現時，其受此利益之法律上
      之原因即已失其存在，依民法第179條之規定，自應將其
      所受之利益返還，故上訴人應如賴惠菁之附帶上訴狀聲明
      所示，給付賴惠菁6,232,218元及自97年11月22起至清償
      日止按年息百分之五計算之利息云云。惟上訴人否認其有
      不當得利之情事。查，賴惠菁與上訴人為姐妹關係，依賴
      惠菁前開所述，其自80年間即與上訴人有金錢往來，而上
      訴人是否受領上述賴惠菁給付6,410,238元？受領之原因
      為為何？究其原因為何各執一詞，證據並不明確，已如上
      述。但賴惠菁持續十餘年間無法律上之原因對上訴人為給
      付，而主張無法律上之原因而受利益6,410,238元，亦核
      與事理有悖。基上，賴惠菁備位依不當得利返還請求權請
      求上訴人給付，亦無理由，應予駁回。
參、綜上所述，本訴部分，(一)、上訴人依借貸、不當得利之法律
    關係聲明請求賴惠菁應給付上訴人2,007,577元，及自起訴
    狀繕本送達賴惠菁之翌日起至清償日止，按年利率5%計算之
    利息為無理由，應予駁回。其陳明願供擔保請求宣告假執行
    ，亦失所附麗，亦為無理由，應一併駁回。原審就此部分，
    判決駁回上訴人之訴及假執行之聲請，而為上訴人敗訴之判
    決，核無不合。上訴人上訴意旨仍執前詞指摘原判決此部分
    不當，聲明廢棄改判，為無理由，應予駁回。(二)、本於信託
    契約請求權及民法第244條第1項之撤銷權及民法第113條、
    179條、184條規定，聲明請求1.先位：確認賴惠菁、甘霖間
    就系爭不動產）之贈與關係、信託關係不存在。2.備位：(1)
    賴惠菁、甘霖間於90年10月5日就系爭不動產所為之贈與債
    權行為及移轉所有權物權行為，應予撤銷。(2)賴惠菁、甘霖
    間於97年2月25日就系爭不動產所為之信託債權行為及移轉
    所有權物權行為，應予撤銷。(3)甘霖應將台中市中正地政事
    務所於90年11月14日就系爭不動產所為之移轉登記塗銷。(4)
    賴惠菁應將台中市中正地政事務所於97年2月25日就系爭不
    動產所為之移轉登記塗銷。(5)賴惠菁應將系爭不動產權利1
    /2移轉登記予上訴人。(6)賴惠菁應給付上訴人49,350元，及
    自起訴狀繕本送達賴惠菁之翌日起至清償日止以年息5%計算
    之利息。賴惠菁並應自97年11月起至將系爭不動產1/2之權
    利移轉登記為上訴人之日止，按月給付上訴人8,225元。亦
    屬無理由，應予駁回。其陳明願供擔保請求宣告假執行，亦
    失所附麗，亦為無理由，應一併駁回。原審就此部分，判決
    駁回上訴人之訴及假執行之聲請，而為上訴人敗訴之判決，
    核無不合。上訴人上訴意旨仍執前詞指摘原判決此部分不當
    ，聲明廢棄改判，為無理由，亦應予駁回。附帶上訴即反訴
    部分，賴惠菁依借貸、不當得利之法律關係聲明請求上訴人
    應給付賴惠菁6,232,218元，及自97年11月22日起至清償日
    止，按年息5%計算之利息，亦為無理由，應予駁回。其陳明
    願供擔保請求宣告假執行，亦失所附麗，為無理由，應一併
    駁回。原審就此部分，判決駁回賴惠菁之訴及假執行之聲請
    ，而為賴惠菁敗訴之判決，亦無不合。附帶上訴人賴惠菁附
    帶上訴意旨仍執前詞指摘原判決此部分不當，聲明廢棄改判
    ，為無理由，亦應予駁回。
六、本件事證已臻明確，兩造其餘主張或攻擊防禦方法並其他證
    據資料，對本件判決結果並無影響，毋庸審酌之，附此明
    。
七、據上論結，本件上訴人之上訴及被上訴人賴惠菁之附帶上訴
    ，均為無理由，依民事訴訟法第449條第1項、第78條，判決
    如主文。
中    華    民    國   100    年    1     月    19    日
                民事第一庭    審判長法  官  吳火川
                                    法  官  陳繼先
                                    法  官  胡景彬
以上正本係照原本作成。
兩造均得上訴。
如對本判決上訴，須於收受判決送達後20日內向本院提出上訴書
狀，其未表明上訴理由者，應於提出上訴後20日內向本院提出上
訴理由書（須按他造人數附具繕本）。
上訴時應提出委任律師為訴訟代理人之委任狀。具有民事訴訟法
第466條之1第1項但書或第2項之情形為訴訟代理人者，另應附具
律師及格證書及釋明委任人與受任人有該條項所定關係之釋明文
書影本。如委任律師提起上訴者，應一併繳納上訴審裁判費。
                                    書記官  劉建智
中    華    民    國   100    年    1     月    19    日
                                                      Ａ
附表
  一、土地標示
┌─┬───────────────────┬─┬────┬──────┐
│編│  土      地         坐          落   │地│面   積 │權      利  │
│  ├───┬────┬───┬──┬───┤  ├────┤            │
│號│縣  市│鄉鎮市區○ 段   ○○段│地號  │目│平方公尺│範      圍  │
├─┼───┼────┼───┼──┼───┼─┼────┼──────┤
│  │台中市│北區    ○○○段│    │250   │建│ 2,249  │100000分之29│
│1 ├───┼────┴───┴──┴───┴─┴────┴──────┤
│  │備考  │                                                          │
├─┼───┼────┬───┬──┬───┬─┬────┬──────┤
│  │台中市│北區    ○○○段│    │252   │建│2,495   │100000分之29│
│2 ├───┼────┴───┴──┴───┴─┴────┴──────┤
│  │備考  │                                                          │
└─┴───┴─────────────────────────────┘
  二、建物之標示：
┌─┬───┬───────┬────┬──────────────────┬──────┐
│編│      │基  地  坐  落│建築式樣│       建 物 面 積(平方公尺)        │權        利│
│  │      │--------------│主要建築├──────────┬───────┤            │
│  │建 號 │建  物  門  牌│材料及房│樓    層   面    積 │附屬建物主要建│            │
│號│      │              │屋層數  │合               計 │築材料及用途  │範        圍│
├─┼───┼───────┼────┼──────────┼───────┼──────┤
│  │      │台中市北區水源│鋼骨混凝│第6樓層：1,359.06   │              │10000分之120│
│  │      │段250、252地號│土造    │合   計：1,359.06   │              │            │
│1 │4484  │--------------│商業用  │                    │              │            │
│  │      │台中市○○路3 │15層    │                    │              │            │
│  │      │段169號6樓    │        │                    │              │            │
│  ├───┼───────┴────┴──────────┴───────┴──────┤
│  │備考  │共用部分：水源段4523建號  6,092.05平方公尺  權利範圍：10000分之197          │
└─┴───┴──────────────────────────────────────┘